臺灣新竹地方法院刑事判決
110年度金訴字第282號
公  訴  人  臺灣新竹地方檢察署檢察官
被      告  張桂香


選任辯護人  陳湘如律師(法律扶助基金會)
被      告  徐千惠


選任辯護人  陳振瑋律師
            章文傑律師          
上列被告等因違反洗錢防制法等案件，經檢察官提起公訴（110
年度偵字第5402號），本院判決如下：
    主  文
張桂香、徐千惠均無罪。
    理  由
一、公訴意旨略以：被告張桂香曾於民國109年初遭詐欺集團詐
    騙金錢，且自己帳戶亦遭凍結，依其社會生活之通常經驗與
    智識思慮，雖可預見將被告徐千惠所有金融帳戶之存摺、提
    款卡提供非屬親故或互不相識之人使用，有遭他人利用作為
    財產犯罪所得財物匯入及提領工具之可能，使犯罪查緝更形
    困難，進而對該詐欺取財正犯所實行之詐欺取財罪行施以一
    定助力，被告張桂香與被告徐千惠仍基於縱令他人以該金融
    帳戶實行詐欺取財犯行亦不違其本意，及意圖掩飾或隱匿特
    定犯罪所得來源之犯意，於110年2月某日起基於參與犯罪組
    織之犯意，以通訊軟體臉書參與其他真實姓名年籍不詳之成
    年人所屬三人以上，以實施詐術為手段所組成之具有持續性
    、牟利性之結構性組織，擔任提款車手角色，並聽從「張偉
    」、「程漢」等人為首之詐欺集團成員。被告張桂香、徐千
    惠與上開詐欺集團其他成年成員，共同意圖為自己不法之所
    有，基於三人以上共同詐欺取財之犯意聯絡，由被告徐千惠
    提供自己所有之中華郵政股份有限公司帳戶帳號（000-0000
    0000000000，下稱郵局帳戶）予被告張桂香使用，被告張桂
    香再提供予詐欺集團成員「周煌」使用。嗣該詐欺集團機房
    成員：㈠「周煌」於110年2月份在網路平臺與被害人朱小莉
    成為網友，以周轉困難為由要求被害人朱小莉匯款，被害人
    朱小莉陷於錯誤，於同年月24日12時51分許，在高雄市○○區
    ○○路00號郵局，臨櫃匯款新臺幣（下同）60萬元至被告徐千
    惠上開郵局帳戶。㈡「陳建輝」於110年2月份以通訊軟體與
    告訴人歐麗娟成為網友，以送禮物為由要求告訴人歐麗娟匯
    款，告訴人歐麗娟陷於錯誤，於同年月24日15時24分許，在
    臺南市○○區○○街0號郵局，臨櫃匯款1萬5,000元至被告徐千
    惠上開郵局帳戶。被告張桂香、徐千惠為掩飾、隱匿自己及
    詐欺集團犯罪所得之去向及所在，於被害人朱小莉、告訴人
    歐麗娟匯款後，二人於匯款同日共同前往新竹縣○○鄉○○路00
    0號德盛郵局，推由被告徐千惠持郵局帳戶存薄欲臨櫃提領6
    1萬5,000元時，因郵局帳戶變成警示帳戶，致無法提領而詐
    欺未遂。因認被告張桂香、徐千惠均涉犯組織犯罪防制條例
    第3條第1項後段之參與犯罪組織罪嫌、刑法第339條之4第1
    項第2款、第2項之三人以上共同詐欺取財未遂罪嫌，及違反
    洗錢防制法第2條第1款而犯同法第14條第1項、第2項一般洗
    錢未遂罪嫌。
二、按犯罪事實應依證據認定之，無證據不得認定犯罪事實；不
    能證明被告犯罪者，應諭知無罪之判決。刑事訴訟法第154
    條第2 項、第301 條第1 項分別定有明文。又事實之認定，
    應憑證據，如未能發現相當證據，或證據不足以證明，自不
    能以推測或擬制之方法，為裁判基礎；且認定不利於被告之
    事實須依積極證據，苟積極證據不足為不利於被告事實之認
    定時，即應為有利於被告之認定；另認定犯罪事實所憑之證
    據，雖不以直接證據為限，間接證據亦包括在內，然而無論
    直接證據或間接證據，其為訴訟上之證明，須於通常一般之
    人均不致有所懷疑，而得確信其為真實之程度者，始得據為
    有罪之認定，倘其證明尚未達到此一程度，而有合理之懷疑
    存在而無從使事實審法院得有罪之確信時，即應由法院為諭
    知被告無罪之判決（最高法院40年台上字第86號、30年上字
    第816號、76年台上字第4986號判例意旨參照）。又檢察官
    就被告犯罪事實，應負舉證責任，並指出證明之方法。刑事
    訴訟法第161 條第1 項亦有明文。因此，倘檢察官所提出之
    證據，不足為被告有罪之積極證明，或其指出證明之方法，
    無從說服法院以形成被告有罪之心證，基於無罪推定之原則
    ，自應為被告無罪判決之諭知（最高法院92年台上字第128
    號判例意旨參照）。
三、公訴意旨認被告張桂香、徐千惠涉犯參與犯罪組織、加重詐
    欺取財未遂、洗錢未遂罪嫌，係以1.被告張桂香、徐千惠於
    偵查中之供述、2.被害人朱小莉、告訴人歐麗娟之指述、3.
    被告徐千惠郵局帳戶之客戶歷史交易清單、4.被害人朱小莉
    、告訴人歐麗娟提供之郵政匯款申請書等為其主要論據。
四、訊據被告張桂香、徐千惠均坦承由被告徐千惠提供其郵局帳
    戶予被告張桂香使用，二人並110年2月24日一同前往新竹縣
    ○○鄉○○路000號德盛郵局欲臨櫃提領61萬5,000元，因郵局帳
    戶被列為警示帳戶，致無法領款之事實，惟堅詞否認有何參
    與犯罪組織、加重詐欺取財未遂、洗錢未遂犯行。被告張桂
    香辯稱：我被詐欺集團「程漢」騙1,000多萬，他說要把錢
    匯還給我，我信以為真，因為我帳戶被警示，所以才跟我乾
    媽徐千惠借帳戶等語；被告徐千惠辯稱：我只知道張桂香欠
    人錢，有天她跟我說她朋友要還她錢，但她沒有戶頭，我跟
    她說我只借你這次，一起去領錢，第二天張桂香找我說她朋
    友又把錢匯進來，所以一定要領出來，我問她為什麼又要借
    ，她說有人還錢給她，去了就發現變成警示帳戶，我什麼都
    不知道，也不知道她被騙，我們認識40年，情同母女，她是
    我乾女兒等語；被告張桂香之辯護人辯護：張桂香受「程漢
    」所騙，故張桂香請「程漢」還錢，「程漢」答應還錢，張
    桂香才向徐千惠借帳戶，張桂香並無犯罪故意，亦無參與犯
    罪行為分擔等語；被告徐千惠之辯護人辯護：張桂香未意識
    到領錢是受詐欺集團所利用，更難期待徐千惠會知道自己的
    帳戶會被詐欺集團牽扯，徐千惠無犯罪故意，徐千惠長期樂
    善好施，與張桂香關係形同母女，不會懷疑張桂香會與詐欺
    集團有所牽連，徐千惠無犯罪故意等語。經查：
(一)被告張桂香於110年2月23日向被告徐千惠商借金融帳戶供他
    人匯款，被告徐千惠因而提供其郵局帳戶帳號，被告張桂香
    遂將被告徐千惠之郵局帳戶帳號提供予line名稱「程漢」之
    人。嗣詐欺集團成員臉書名稱「周煌」之人向被害人朱小莉
    謊稱周轉困難云云，致被害人朱小莉陷於錯誤，於110年2月
    24日12時52分許，依指示匯款60萬元至被告徐千惠郵局帳戶
    ；詐欺集團成員「陳建輝」向告訴人歐麗娟佯稱要送禮物，
    惟需要先支付運費云云，致告訴人歐麗娟陷於錯誤，於110
    年2月24日15時24分許匯款1萬5,000元至被告徐千惠郵局帳
    戶。被告張桂香、徐千惠即於同日一同前往新竹縣○○鄉○○路
    000號德盛郵局，欲臨櫃提領61萬5,000元，因帳戶變成警示
    帳戶，致無法提領等情，業經被告張桂香(偵卷第5至7、89
    至90頁、本院卷第38至41、177至178頁)、徐千惠(偵卷第9
    至11、89至90頁、本院卷第38、178至179頁)於警詢、偵查
    、本院準備及審理時供承在卷，核與證人即被害人朱小莉(
    偵卷第15頁正反面)、證人即告訴人歐麗娟(偵卷第24至25頁
    )於警詢中陳述甚詳，並有被告徐千惠郵局帳戶之客戶歷史
    交易清單(偵卷第33頁)、被害人朱小莉及告訴人歐麗娟提供
    之郵政匯款申請書(偵卷第17、26頁)附卷可參，是此部分之
    事實，固堪認定。然上開證據僅能證明被害人朱小莉及告訴
    人歐麗娟遭詐騙後將款項匯入被告徐千惠郵局帳戶等情，至
    於被告張桂香、徐千惠對於其上開所為，主觀上是否明知或
    可得而知是涉及不法詐騙他人財物及洗錢掩飾、隱匿不法犯
    罪所得去向，並與詐欺集團成員有犯意聯絡等節，仍應憑其
    他具體證據始能認定，尚難逕以檢察官所舉之上開證據，即
    率爾認定被告2人有參與犯罪組織、加重詐欺取財及洗錢之
    犯意。經查：
  1.被告張桂香於偵查中陳稱：因為我先前被詐騙，詐欺我的「
    程漢」說要還錢給我，我就將徐千惠的帳戶給「程漢」，我
    以為是「程漢」要匯錢還給我等語(偵卷第89頁反面)；於本
    院準備程序中供稱：「程漢」騙我1,000多萬，說要把錢匯
    還給我，我傻，信以為真，因我帳戶被警示，所以才跟徐千
    惠借帳戶，徐千惠是我乾媽，我跟她認識40幾年等語(本院
    卷第38頁)；於本院審理中陳稱：「(你跟徐千惠借郵局帳戶
    ，是因程漢說要把錢你匯給他的錢還你，因你自己帳戶被警
    示，你才去跟徐千惠借帳戶，要去把程漢還你的錢領出來?)
    是」(本院卷第177頁)。被告徐千惠於偵查中陳稱：張桂香
    帳戶被凍結，張桂香說有朋友要匯錢給她，就問我可不可以
    借她帳戶，我就說好等語(偵卷第89頁反面)；於本院準備程
    序中供稱：我只知道張桂香欠人家錢，人家逼錢，她沒錢還
    ，有天她跟我說她朋友要還她錢，但她沒有戶頭，我跟她認
    識幾十年，我相信她不會害我，我跟她說我只借你這次，第
    二天張桂香找我說她朋友又把錢匯進來，所以一定要領出來
    ，我問她為什麼又要借，她說有人還錢給她，去了就發現變
    成警示帳戶，我什麼都不知道，也不知道她被騙，我們認識
    40年，情同母女，她是我乾女兒等語(本院卷第38頁)；於本
    院審理中陳稱：她說她帳戶被凍，她朋友要還錢給她，我想
    說幫她，我說只借一次，第二天她又說又匯錢進來，我只好
    又借她，我純粹幫她高興，她被騙這麼多錢，對方還還錢給
    她，我只想幫她等語(本院卷第178頁)。被告張桂香、徐千
    惠對於使用被告徐千惠郵局帳戶之原因、過程，始終均供稱
    係因之前詐欺被告張桂香之人要匯錢還給被告張桂香，被告
    張桂香因自己帳戶被警示，所以向被告徐千惠借用郵局帳戶
    等語，前後所述尚屬一致，亦互核相符，被告2人所述尚堪
    採信。雖被告張桂香於警詢中係稱：是「張偉」叫我幫忙買
    比特幣，會請朋友匯款給我，因此才向徐千惠借帳戶，「張
    偉」在LINE的暱稱是「United Nation」等語，與其上開辯
    解不同，對此被告張桂香於本院準備程序中稱：「程漢」說
    要寄美金來臺灣給我，說那是敘利亞給他的錢，「程漢」介
    紹「張偉」給我，說要寄寄售箱給我，裡面有很多美金，寄
    過來說要費用，要我再匯錢等語(本院卷第40頁)，辯護人則
    為被告張桂香辯稱：被告張桂香於警詢時把「張偉」請她買
    比特幣的事跟「程漢」還錢的事搞混等語，對照被告張桂香
    提出之LINE對話紀錄，被告張桂香於110年2月間確實與LINE
    名稱「United Nation」之人持續聯繫有關寄送寄售箱之事
    ，「United Nation」提及「付款後，您的寄售箱將立即送
    到您的住宅地址」、「……明天再用這些錢來獲取比特幣，我
    們也接受比特幣付款」、被告張桂香則回稱略以「今天晚上
    我付款，寄售箱要多久才會送達到我家」、「比特幣先生今
    天晚上會到我家來收現金」(偵卷第34頁正反面)，堪認被告
    張桂香所言「張偉」要求伊購買比特幣之事尚非子虛，且上
    開對話時間與本案案發時間重疊，是不能排除被告張桂香於
    製作警詢筆錄時混淆向被告徐千惠借用帳戶之原因，尚難以
    此遽為被告張桂香、徐千惠不利之認定。
  2.被告張桂香前於109年2月間，遭NHANTUMBO CHARLES JOSSEF
    A(莫三比克籍)、「程漢」等人詐騙1,384萬元，NHANTUMBO 
    CHARLES JOSSEFA經臺灣新北地方法院以109年度訴字第826
    號判決判處有期徒刑3年2月，上訴後經臺灣高等法院以110
    年度上訴字第578號駁回確定；另被告張桂香因第三人李秀
    珍於110年1月15日遭詐騙匯款至其所有之土地銀行帳號0000
    00000000號帳戶，經臺灣新竹地方檢察署檢察官認定被告張
    桂香係相信第三人李秀珍所匯款項為其先前遭詐騙所退還的
    錢，始將上開款項提領以償還己身債務，而於111年1月10日
    以110年度偵字第12447號以犯罪嫌疑不足為由不起訴處分等
    節，有上開判決書、不起訴處分書、臺灣高等法院被告前案
    紀錄表(偵卷第75至84頁反面、本院卷第131至134、185頁)
    附卷可證，再參以該詐欺集團成員自109年2月起陸續以電子
    郵件向被告張桂香稱「夫人，您不能自殺，如果你想讓我們
    退還你的錢，我們會那樣做，而你的丈夫將永遠被關進監獄
    ，所有的努力都是浪費的努力，請將你的帳戶發送給我們…
    謝謝」、「如果你不想讓你的丈夫回家，將您的帳號發送給
    我們，所有款項將退回給您」，被告張桂香回覆「將軍你好
    ，既然將軍這樣講，我真的沒有能力負擔840萬，我只能放
    棄我先生，請將軍還我所繳的所有的費用，讓我可以還給所
    有借錢給我的朋友們，跟高利貸，拜託將軍還我所有的費用
    ，我現在非常需要錢，我會把帳戶LINE給將軍，我這次真的
    無能為力幫我先生」等語，及被告張桂香與「程漢」於109
    年4、5月間之LINE對話紀錄，對方稱「我會付錢給你，還清
    你的債務」、「你會從我經理的妻子那裡拿錢的」、「您將
    不得不從聯合國代理商那裡領取款項」等情，有電子郵件列
    印資料、LINE對話紀錄附卷可佐(本院卷第81至85、97至109
    頁)。可見被告張桂香確實於109年2月間遭詐欺集團成員詐
    取金錢，且被告張桂香之後即持續請求詐欺集團成員還款，
    詐欺集團成員亦應允之，並要求被告張桂香提供匯款帳戶，
    是被告張桂香前開辯稱遭詐欺集團「程漢」騙1,000多萬，
    「程漢」說要將錢匯還，因其帳戶被警示，所以才向被告徐
    千惠借帳戶供「程漢」匯款等情，即屬有據。被告張桂香應
    係遭詐欺集團詐取財物後，誤信詐欺集團成員要返還詐騙所
    得之說詞，又礙於自己帳戶遭警示，無法使用，因而向被告
    徐千惠借用金融帳戶，並提領匯入該帳戶之款項，被告張桂
    香或有疏失不夠警覺之處，惟此思慮不周與其主觀上預見及
    容任他人遂行不法行為，無必然關連性，不得據此推論被告
    張桂香對於提供帳戶係作為詐欺取財不法用途一事，確已明
    知或可得而知，而具有加重詐欺取財及洗錢之直接或間接故
    意，而與詐欺集團成員有共同犯意聯絡。
  3.再者，證人即被告張桂香於審理時具結證稱：我跟徐千惠認
    識40年，她對我非常好，把我當女兒照顧，因為我的帳戶變
    警示帳戶，程漢詐騙我1,000多萬，他說要把錢匯還我，我
    就跟徐千惠借帳戶，徐千惠知道我被詐欺集團騙，我跟徐千
    惠說對方一再跟我說錢要匯還給我，我沒有意識到這次借帳
    戶匯涉及詐騙集團，我被陷害這麼慘，怎麼可能騙別人，對
    方一再跟我說錢要匯還給我，我信以為真等語(本院卷第165
    至166頁)，核與被告徐千惠所辯係因被告張桂香先前被騙，
    對方要還錢，因此借帳戶給被告張桂香乙情相符，且被告徐
    千惠、張桂香相識多年，交情甚篤，為被告2人供陳一致，
    被告徐千惠因信任而出借其郵局帳戶供被告張桂香做為收取
    還款使用，而與一般出借帳戶予不認識之人顯然不同。又觀
    被告徐千惠之郵局帳戶，110年2月3日存入一筆1萬5,166元
    之月撫慰金，結存金額為23萬6,652元，110年2月24日被害
    人朱小莉匯入60萬元之前，結存金額尚有23萬7,629元，有
    被告徐千惠郵局帳戶客戶歷史交易清單附卷可參(偵卷第33
    頁)，核與被告徐千惠於本院準備程序時所稱：我先生是新
    豐鄉科長退休已過世，我是遺孀可以領到他月撫金，每個月
    1萬多元，從民國86年固定匯到此帳戶等語(本院卷第38頁)
    相符。可見上開郵局帳戶乃被告徐千惠每月領取月撫慰金所
    用，倘被告徐千惠得預見其提供金融帳戶予被告張桂香供人
    匯款，將被使用於詐欺、洗錢，應無可能提供該固定有撫慰
    金匯入、且仍有為數不少存款餘額之郵局帳戶，而甘冒帳戶
    極有可能因此無法使用、原有存款亦可能遭凍結無法提領之
    風險，顯見被告徐千惠並未預期該金融帳戶將供作犯罪工具
    使用，難認其有加重詐欺取財及洗錢之直接或間接故意，而
    與詐欺集團成員有共同犯意聯絡。
  4.末以，被告張桂香於110年2月間同因為提供帳戶供「程漢」
    等人退還款項，另向第三人彭張桶妹借用金融帳戶，嗣吳鳳
    仙、饒德龍因遭人詐騙而匯款至彭張桶妹之金融帳戶之案件
    ，經臺灣桃園地方檢察署檢察官認定彭張桶妹係應張桂香要
    求而出借金融帳戶，張桂香係因相信對方要匯還款項，而向
    彭張桶妹借用帳戶，無法認定該案被告彭張桶妹、張桂香有
    何詐欺、洗錢之犯意，以犯罪嫌疑不足為不起訴處分，有臺
    灣桃園地方檢察署第110年度偵字第26725、29769、34297號
    不起訴處分書1份附卷足參（本院卷第201至207頁），而本
    案與該案發生時間均於110年2月間，被告張桂香於本案應同
    樣係處於誤信「程漢」要歸還款項之狀態，未能警覺其提領
    之款項可能與詐欺贓款有關，遑論被告徐千惠僅因信賴被告
    張桂香而短暫提供帳戶，更無從預見其帳戶將供作犯罪工具
    使用。
(二)據上，被告徐千惠固有提供其郵局帳戶予被告張桂香使用，
    被害人朱小莉、告訴人歐麗娟亦有匯款至被告徐千惠之郵局
    帳戶，惟尚難以此遽認被告張桂香、徐千惠主觀上有明確認
    知或可預見帳戶係供詐欺集團成員騙取他人財物之人頭帳戶
    使用之詐欺取財或洗錢之直接故意或不確定故意，而與詐欺
    集團成員有詐欺取財或洗錢之犯意聯絡或行為分擔。
五、綜上所述，本件公訴人所舉被告張桂香、徐千惠涉有參與犯
    罪組織、加重詐欺取財未遂、洗錢未遂犯行之證據，尚未達
    於通常一般之人均不致有所懷疑，而得確信其為真實之程度
    ，本院無從形成被告2人有罪之確信，既不能證明其等犯罪
    ，核諸前揭說明，自應由本院為被告2人無罪之諭知。
據上論斷，應依刑事訴訟法第301條第1項，判決如主文。
本案經檢察官洪期榮提起公訴，檢察官林李嘉到庭執行職務。
中    華    民    國    111    年    4    月    19    日
                  刑事第三庭    審判長法  官  賴淑敏
                                      法  官  王靜慧
                                      法  官  黃怡文
以上正本證明與原本無異。
如不服本判決應於收受本判決後20日內向本院提出上訴書狀，上
訴書狀應敘述具體理由。上訴書狀未敘述上訴理由者，應於上訴
期間屆滿後20日內補提理由書狀於本院(均須按他造當事人之人
數附繕本 )「切勿逕送上級法院」。 
中　　華　　民　　國　　111 　年　　4 　　月　　19　　日
                                     書記官   謝沛真